【裁判字號】    93,重上,586
【裁判日期】    950929
【裁判案由】    給付租金等
【裁判全文】
臺灣高等法院民事判決                 93年度重上字第586號
上  訴  人  己○○
訴訟代理人  鍾周亮律師
            黃銘照律師
上  訴  人  乙○○
            黃秀鑾（即甲○○○）
共      同
訴訟代理人  李沅樺（原名李後政）律師
上列當事人間請求給付租金等事件，兩造對於中華民國93年9月
16日臺灣板橋地方法院93年度重訴字第44號第一審判決，各自提
起上訴，經本院於95年9月19日言詞辯論終結，判決如下：
    主  文
原判決關於命乙○○給付新台幣肆佰萬元本息之訴部分及該部分
假執行之宣告，暨訴訟費用之裁判均廢棄。
上開廢棄部分，己○○在第一審之訴及假執行之聲請均駁回。
己○○、黃秀鑾之上訴及乙○○之其餘上訴均駁回。
第一、二審訴訟費用由乙○○、黃秀鑾連帶負擔八十一分之十，
餘由己○○負擔。
原判決主文第一項所命乙○○、黃秀鑾連帶給付利息，減縮自民
國九十二年十一月十四日起算。
    事實及理由
一、本件上訴人即被上訴人己○○聲明求為判決：關於上訴部分
    ：(一)原判決關於駁回己○○第(二)(三)(四)項之訴部分廢棄。(二)乙
    ○○、黃秀鑾應再連帶給付己○○新台幣（下同）36萬元及
    自民國（下同）92年11月14日起，至清償日止，按年息5%計
    算之利息。(三)乙○○、黃秀鑾應自92年11月1日起，至返還
    系爭機器設備之日止，再按月連帶給付己○○12萬元。(四)乙
    ○○應再給付己○○200萬元及自92年11月14日起，至清償
    日止，按年息5%計算之利息。(五)願供擔保，請准宣告假執行
    。關於答辯部分：乙○○、黃秀鑾之上訴駁回，惟利息減縮
    自92年11月14日起算。（見本院(二)卷第207、210、211頁）
    被上訴人即上訴人乙○○、黃秀鑾聲明求為判決：關於答辯
    部分：己○○之上訴駁回。關於上訴部分：(一)原判決關於不
    利乙○○、黃秀鑾部分廢棄。(二)上開廢棄部分，己○○在第
    一審之訴及假執行之聲請均駁回。
二、己○○起訴主張：己○○與乙○○及訴外人丙○○、戊○○
    於90年6月12日簽訂約定書，約定共同投資以中國大陸為生
    產基地之PU加工業，投資金額1,000萬元，以100萬元為1股
    ，乙○○占全部股權之40%、丙○○占30%、戊○○占20%、
    己○○占10%，由乙○○於90年7月26日購置系爭機器設備（
    見本院(二)卷第175頁至第180頁、第193頁背面、第207頁背面
    ），並由乙○○在大陸負責執行合夥之事務，己○○與訴外
    人丙○○、戊○○均未占有使用該機器設備，嗣己○○於91
    年（西元2002年）6月17日經由訴外人丙○○、戊○○之同
    意，出面為出租人，與乙○○簽訂約定書，將系爭機器設備
    出租與乙○○，約定租賃期限：自91年（西元2002年）8月1
    日起，至92年（西元2003年）7月31日止，並約定租金：自
    91年（西元2002年）8月1日起，至92年（西元2003年）1月
    30日（應係「31日」之誤寫）止，每月6萬元，自92年（西
    元2003年）2月1日起，至92年（西元2003年）7月31日止，
    每月12萬元，由黃秀鑾（已不冠夫姓「王」）擔任連帶保證
    人，惟乙○○僅給付自91年8月1日起，至91年10月31日止，
    計3個月份，共18萬元之租金，尚積欠自91年11月1日起，至
    92年7月31日止，計9個月份，共90萬元之租金，己○○自得
    依據租賃及連帶保證之法律關係，請求乙○○、黃秀鑾連帶
    給付90萬元；又乙○○於租賃期限屆滿後之92年8月1日起，
    就系爭機器設備已無占有使用之合法權源，仍繼續占有該機
    器設備，自屬無法律上之原因而受有相當於每月租金12萬元
    之利益，致己○○受損害，己○○亦得依據不當得利及連帶
    保證之法律關係，請求乙○○、黃秀鑾連帶給付自92年8月1
    日起，至92年10月31日止，計36萬元，及自92年11月1日起
    ，至返還系爭機器設備之日止，按月連帶給付12萬元；又乙
    ○○於租賃期限屆滿後，拒不將系爭機器設備返還己○○，
    顯已構成侵權行為，又己○○亦得依據租賃之法律關係及所
    有權之作用，請求返還，惟己○○已於起訴狀定7日期限催
    告乙○○返還，詎乙○○逾期仍不返還，己○○自得依民法
    第214條規定，請求以金錢賠償其損害600萬元，黃秀鑾亦應
    對此負連帶保證責任，己○○自得請求乙○○、黃秀鑾連帶
    給付600萬元（惟己○○在本院已表示不再作此主張－見本
    院(二)卷第207頁背面、第211頁），又己○○、乙○○及訴外
    人丙○○、戊○○所成立之合夥，其目的事業既已不能完成
    ，依民法第692條第3款規定，應已解散，且由乙○○於92年
    10月30日致己○○之函中，亦堪認該合夥關係已結束，而訴
    外人丙○○、戊○○已於92年11月28日將彼等股分轉讓與己
    ○○，並已於92年12月17日通知乙○○，己○○亦得依據合
    夥之法律關係，請求乙○○返還出資或分配剩餘財產600萬
    元等情，爰求為命乙○○、黃秀鑾連帶給付726萬元及法定
    遲延利息，並自92年11月1日起，至返還系爭機器設備之日
    止，按月連帶給付12萬元之判決。（原審判命乙○○、黃秀
    鑾連帶給付90萬元本息，乙○○並應給付400萬元本息；而
    駁回己○○其餘之請求。除其中請求黃秀鑾連帶給付600萬
    元本息部分，業經原審判決己○○敗訴確定外，其餘部分已
    據兩造各就其敗訴部分，聲明不服）
    乙○○、黃秀鑾則以：兩造於91年6月17日所簽訂之約定書
    首頁記載：甲方（即出租人）為「勵陞貿易有限公司、長鴻
    PU有限公司，右二法定代理人己○○」，並已由己○○以法
    定代理人之身分在其上簽名，已足證明系爭機器設備之出租
    人係上開兩家公司，而非己○○，己○○自無權請求乙○○
    、黃秀鑾連帶給付所積欠租金90萬元；又系爭機器設備既屬
    系爭合夥財產，應屬己○○與乙○○及訴外人丙○○、戊○
    ○全體合夥人之公同共有，雖乙○○於租賃期限屆滿後，未
    再繼續經營，尚難認系爭合夥之目的事業已因不能完成而解
    散，即令已解散，尚未經清算，己○○亦不得請求返還出資
    或分配剩餘財產；又乙○○於租賃期限屆滿後，曾以律師函
    請己○○及訴外人丙○○、戊○○前往大陸受領系爭機器設
    備，惟為彼等所拒，乙○○自不負遲延責任，嗣已於92年11
    月1日起，在大陸向他人租用廠房保管該機器設備，每月須
    支出費用人民幣4,500元，乙○○亦得據以主張抵銷等語，
    資為抗辯。
三、經查己○○主張伊與乙○○及訴外人丙○○、戊○○於90年
    6月12日簽訂約定書，約定共同投資以中國大陸為生產基地
    之PU加工業，投資金額1,000萬元，以100萬元為1股，乙○
    ○占全部股權之40%、丙○○占30%、戊○○占20%、伊占10%
    ，由乙○○於90年7月26日購置系爭機器設備，並由乙○○
    在大陸負責執行合夥之事務，伊與丙○○、戊○○均未占有
    使用該機器設備，嗣伊於91年6月17日經由丙○○、戊○○
    之同意，出面為出租人，與乙○○簽訂約定書，將系爭機器
    設備出租與乙○○，約定租賃期限：自91年8月1日起，至92
    年7月31日止，並約定租金：自91年8月1日起，至92年1月31
    日止，每月6萬元，自92年2月1日起，至92年7月31日止，每
    月12萬元，由黃秀鑾擔任連帶保證人，惟乙○○僅給付自91
    年8月1日起，至91年10月31日止，計3個月份，共18萬元之
    租金，尚積欠自91年11月1日起，至92年7月31日止，計9個
    月份，共90萬元之租金，嗣丙○○、戊○○已於92年11月28
    日將彼等股分轉讓與伊，並已於92年12月17日通知乙○○之
    事實，有上開約定書及讓與書可稽（見原審重簡字卷第10頁
    至第18頁、第64、60、61頁），即乙○○、黃秀鑾除否認出
    租人係己○○外，對於其餘事實亦均不爭執，自堪認為真實
    。
四、次按各合夥人之出資，及其他合夥財產，為合夥人全體之公
    同共有；又合夥人於合夥清算前，不得請求合夥財產之分析
    ，民法第668條及第682條第1項分別定有明文。本件系爭合
    夥之全體合夥人原為己○○與乙○○及訴外人丙○○、戊○
    ○四人，嗣訴外人丙○○、戊○○於92年11月28日將彼等股
    分轉讓與己○○（參照民法第683條但書規定）後，祇剩己
    ○○與乙○○兩人。又系爭機器設備既屬合夥財產，而乙○
    ○已在本院自認該合夥尚未經清算，致迄未分析（見本院(二)
    卷第187頁正面、第207頁背面），自仍屬合夥人全體之公同
    共有。
五、乙○○、黃秀鑾雖抗辯兩造於91年6月17日所簽訂之約定書
    首頁記載：甲方（即出租人）為「勵陞貿易有限公司、長鴻
    PU有限公司，右二法定代理人己○○」，並已由己○○以法
    定代理人之身分，在其上簽名，已足證明系爭機器設備之出
    租人係上開兩家公司，而非己○○云云。但為己○○所否認
    ；且查：
  (一)兩造於91年6月17日所簽訂之約定書固於首揭立約定書人項
    下記載勵陞貿易有限公司、長鴻PU有限公司、右二法定代理
    人己○○（見原審重簡字卷第10頁），惟於末頁立約定書人
    蓋章或簽名欄項下，並未加蓋上開兩家公司印章，而己○○
    又非在「右二法定代理人」項下，簽名並按捺指印，且亦未
    表明係代理上開兩家公司之旨（見原審重簡字卷第12頁）；
    再經參酌長鴻PU（匹優）有限公司之法定代理人係丁○○（
    見原審重訴字卷第37頁、本院(二)卷第69、70頁），而非己○
    ○，且依該約定書第五條記載乙○○係邀林世顯任其連帶保
    證人，惟經核該林世顯並未在其上簽名或蓋章，而係由黃秀
    鑾任其連帶保證人，在其上簽名並蓋章（見原審重簡字卷第
    11、12頁）等情節；復經徵諸乙○○亦自認已付租金18萬元
    係依己○○之指示，分二次匯入訴外人胡建成帳戶（見本院
    (二)卷第187頁正面），並有胡建成設在合作金庫銀行活儲存
    摺可證（見本院(二)卷第190、191頁），且乙○○於92年10
    月31日委請律師致函己○○及訴外人丙○○、戊○○，於該
    函中亦無隻字片語提及系爭機器設備係由上開兩家公司出租
    與其（見原審重訴字卷第117頁至第121頁），又上開兩家公
    司經原審告知訴訟後，亦於93年4月26日具狀陳明彼等並非
    91年6月17日所簽訂約定書之出租人，該約定書係由己○○
    與乙○○、黃秀鑾所簽訂（見原審重訴字卷第134、135、
    138頁），足見己○○所主張該約定書於未正式簽訂前，原
    欲以上開兩家公司為出租人，並以王世顯為連帶保證人，惟
    正式簽訂時，係以己○○為出租人，而以黃秀鑾為連帶保證
    人，自應以正式簽訂為準等情，應屬可取。是乙○○、黃秀
    鑾所為之上開抗辯，殊不足取。
  (二)雖系爭機器設備於租賃期限內係屬合夥人己○○、乙○○、
    丙○○、戊○○全體之公同共有，惟按租賃，乃特定當事人
    間所締結之契約，出租人不以所有人為限（參照最高法院48
    年台上字第1258號判例）。己○○既已經由丙○○、戊○○
    之同意，出面為出租人，將系爭機器設備出租與乙○○，並
    經乙○○同意承租，則己○○與乙○○間就系爭機器設備即
    已成立合法有效之租賃契約關係，乙○○對於己○○即負有
    給付租金之義務，而黃秀鑾亦應對之負連帶保證責任。從而
    己○○依據租賃及連帶保證之法律關係，請求乙○○、黃秀
    鑾連帶給付所積欠租金90萬元，自屬有據。
六、己○○既自認係由乙○○在大陸負責執行系爭合夥之事務，
    並為該合夥占有系爭機器設備（見本院(二)卷第207頁背面）
    ，則乙○○於上開租賃期限內固係以租賃意思而占有該機器
    設備，惟該租賃關係已於92年7月31日因租賃期限屆滿而消
    滅，而系爭合夥尚未經清算，致系爭機器設備迄未分析，自
    92年8月1日起，仍應由負責執行合夥事務之乙○○為該合夥
    而占有，尚難認乙○○並無占有之合法權源。又系爭機器設
    備既仍屬合夥財產，而為合夥人全體之公同共有，雖己○○
    亦為公同共有人之一，惟對之並無應有部分存在，且已非出
    租人，縱乙○○變更以自己意思而占有，因而受有利益，致
    受有損害之人亦應為合夥人全體，而非己○○個人，顯見己
    ○○對於乙○○並無不當得利之請求權，黃秀鑾自亦無由負
    連帶保證責任。從而己○○依據不當得利及連帶保證之法律
    關係，請求乙○○、黃秀鑾連帶給付36萬元及法定遲延利息
    ，並自92年11月1日起，至返還系爭機器設備之日止，按月
    連帶給付12萬元，即屬無據。又縱乙○○有於92年11月1日
    起，在大陸向他人租用廠房保管系爭機器設備，每月須支出
    費用人民幣4,500元，亦係系爭合夥所負之債務，乙○○尚
    不得以其對於己○○所負之租金債務主張抵銷。
七、己○○在本院既已自認系爭合夥尚未經清算，合夥財產迄未
    經分析（見本院(二)卷第187頁正面、第207頁背面）。雖系爭
    合夥之全體合夥人，經丙○○、戊○○於92年11月28日將彼
    等股分轉讓與己○○後，祇剩己○○與乙○○兩人，惟依民
    法第668條及第682條第1項規定，尚不得請求乙○○返還出
    資或分配剩餘財產600萬元。則己○○依據合夥之法律關係
    ，請求乙○○給付600萬元及法定遲延利息，亦屬無據。
八、綜上所述，己○○依據租賃及連帶保證之法律關係，請求乙
    ○○、黃秀鑾連帶給付90萬元及在本院減縮自起訴狀繕本最
    後送達之翌日即92年11月14日起（見本院(二)卷第207頁正面
    、第211頁、及原審重簡字卷第35頁），至清償日止，按年
    息5%計算之利息部分，自屬應予准許；至超過上開部分（除
    確定部分外）之請求，即屬不應准許。從而原審就上開不應
    准許之其中400萬元本息部分所為乙○○敗訴之判決，自有
    未合，乙○○之上訴論旨指摘原判決此部分不當，求予廢棄
    改判，為有理由；就上開不應准許之其餘部分所為己○○敗
    訴之判決，所持理由雖與本院不同，但其結果並無二致，仍
    應維持，己○○之上訴論旨指摘原判決此部分不當，求予廢
    棄改判，應認為無理由；就上開應予准許部分所為乙○○、
    黃秀鑾敗訴之判決，並無不合，乙○○、黃秀鑾之上訴論旨
    指摘原判決此部分不當，求予廢棄改判，為無理由。
九、至兩造之其餘攻擊或防禦方法及未經援用之證據，經本院斟
    酌後，認為均不足以影響本判決之結果，自無逐一詳予論駁
    之必要，併此敘明。
十、據上論結，本件乙○○之上訴為一部有理由、一部無理由，
    黃秀鑾之上訴為無理由，己○○之上訴應認為無理由，依民
    事訴訟法第450條、第449條第1項、第2項、第79條、第85條
    第2項，判決如主文。
中    華    民    國    95    年    9     月    29    日
                    民事第六庭
                        審判長法  官  林鄉誠
                              法  官  楊豐卿
                              法  官  梁玉芬
正本係照原本作成。
己○○如不服本判決，應於收受送達後20日內向本院提出上訴書
狀，其未表明上訴理由者，應於提出上訴後20日內向本院補提理
由書狀（均須按他造當事人之人數附繕本）上訴時應提出委任律
師或具有律師資格之人之委任狀；委任有律師資格者，另應附具
律師資格證書及釋明委任人與受任人有民事訴訟法第466條之1第
1項但書或第2項（詳附註）所定關係之釋明文書影本。
乙○○、黃秀鑾均不得上訴。
中    華    民    國    95    年    10    月    4     日
                              書記官  詹麗珠
附註：
民事訴訟法第466條之1（第1項、第2項）：
對於第二審判決上訴，上訴人應委任律師為訴訟代理人。但上訴
人或其他法定代理人具有律師資格者，不在此限。
上訴人之配偶、三親等內之血親、二親等內之姻親，或上訴人為
法人、中央或地方機關時，其所屬專任人員具有律師資格並經法
院認為適當者，亦得為第三審訴訟代理人。


司法院資訊處製作；財團法人民間司法改革基金會備份。
